【裁判字號】    99,消債聲,6
【裁判日期】    990430
【裁判案由】    聲請免責
【裁判全文】
臺灣嘉義地方法院民事裁定             99年度消債聲字第6號
聲  請  人  甲○○
代  理  人  陳國瑞律師
債  權  人  板信商業銀行股份有限公司
法定代理人  寅○○
訴訟代理人  己○○
債  權  人  臺灣土地銀行股份有限公司
法定代理人  巳○○
訴訟代理人  辰○○
債  權  人  華南商業銀行股份有限公司
法定代理人  丙○○
訴訟代理人  辛○○
債  權  人  台北富邦商業銀行股份有限公司
法定代理人  庚○○
債  權  人  國泰世華商業銀行股份有限公司
法定代理人  戊○○
債  權  人  兆豐國際商業銀行股份有限公司
法定代理人  乙○○
債  權  人  京城商業銀行股份有限公司
法定代理人  卯○○
債  權  人  台新國際商業銀行股份有限公司
法定代理人  丁○○
債  權  人  日盛國際商業銀行股份有公司
法定代理人  子○
債  權  人  中國信託商業銀行股份有限公司
法定代理人  丑○○○○
債  權  人  大眾商業銀行股份有限公司
法定代理人  壬○○
訴訟代理人  癸○○
上列當事人消費者債務清理事件，本院裁定如下：
    主  文
債務人甲○○不免責。
    理  由
一、按「法院為終止或終結清算程序之裁定確定後，除別有規定
    外，應以裁定免除債務人之債務。」；「債務人有下列各款
    情形之一者，法院應為不免責之裁定。但債務人證明經普通
    債權人全體同意者，不在此限：一、於七年內曾依破產法或
    本條例規定受免責；二、隱匿、毀損應屬清算財團之財產，
    或為其他不利於債權人之處分；三、捏造債務或承認不真實
    之債務；四、因浪費、賭博或其他投機行為，致財產顯然減
    少或負擔過重之債務，而生開始清算之原因；五、於清算聲
    請前一年內，已有清算之原因，而隱瞞其事實，使他人與之
    為交易致生損害；六、明知已有清算原因之事實，非基於本
    人之義務，而以特別利於債權人中之一人或數人為目的，提
    供擔保或消滅債務；七、隱匿、毀棄、偽造或變造帳簿或其
    他會計文件之全部或一部，致其財產之狀況不真確；八、故
    意於財產及收入狀況說明書為不實之記載，或有其他故意違
    反本條例所定義務之行為。」消費者債務清理條例第132條
    、第134條分別定有明文。
二、本件聲請意旨略以：債務人聲請清算案件經本院裁定開始清
    算後，因清算財團金額過低而無財產分配實益，債權人會議
    決議拋棄清算財團之財產，而視為清算財團之財產分配完結
    ，業經本院為終止清算之裁定，本件債務人應無消費者債務
    清理條例第133、134條例外不免責之情形，爰聲請裁定免責
    等語。
三、經查：
(一)、本件債務人前經本院以98年度消債清字第2號裁定開始清算
    程序，復因清算財團金額過低而無財產分配實益，債權人會
    議決議拋棄清算財團之財產，而視為清算財團之財產分配完
    結，並經本院司法事務官以98年度執消債清字第5號為終止
    清算之裁定等情，業經本院調取上開案卷查閱屬實。
(二)、按所謂浪費或投機行為，實務上不易認定，亦難有統一之客
    觀標準，究採取寬鬆認定，抑或是嚴苛審核，法院應視具體
    事件及各債務人之個別情況而予斟酌審認，蓋何種生活方式
    屬浪費或投機，可能與債務人成長過程中之生活環境、背景
    及經歷，有密切關聯。因此，法院判斷債務人之生活程度是
    否有浪費、投機之行為或明知已有清算原因之事實等標準，
    倘依寬鬆標準認定，即金融機構將面臨消費者惡意不清償債
    務或僅清償部分債務之道德危機，應非立法真意之所在。反
    之，法院從嚴審核，則難以達成讓陷於經濟之弱者，有重建
    更生之立法目的。換言之，法院認定債務人有無浪費、投機
    之行為，進而決定是否作成免除清償責任之裁定，應參酌各
    個債務人之生活收入、債務人所有財產、債務人之負債及家
    庭必要支出等各項因素綜合加以判斷。
(三)、查本件債務人負欠金融機構債權人之無擔保及無優先權債務
    合計高達新臺幣（下同）2,861,715元（見98年度執消債清
    第5號卷一第158頁至159頁所列債權表）。再查，債務人95
    年度收入總額為9,100元，96年度收入總額為0元，有95、96
    年度財政部臺灣省南區國稅局年度綜合所得稅各類所得資料
    清單附卷可查，復參酌債務人於調查程序之陳述：「目前作
    臨時工，清潔工地的工作，過年至今僅工作2天，其他作回
    收的工作，比較好時一天可賺1、2百元左右，平均1個月不
    到2千元，另領有殘障補助每月3,000元」等語，可見債務人
    平均每月收入不到5,000元，收入甚為微薄。又債務人於聲
    請清算之調查程序自陳：借款原因為「投資卡拉OK有損失」
    、「以卡養卡」（見98年度消債清第2號卷第129頁）等語，
    足認債務人以借貸方式投資非其本身能力、經驗客觀上所能
    勝任行業，應認屬從事投機行為而虧損，以致有財產顯然減
    少或負擔過重，而生開始清算之原因之情形。
(四)、又債務人於民國89年間即與前妻離婚，女兒已結婚，兒子與
    母親同住，伊經濟有困難時，兒子偶而會幫忙等情，業經債
    務人陳述明確，且有戶籍謄本在卷可參（見98年度消債清第
    2號卷第9、129頁），可見債務人除本身生活所需外，並無
    需另行支出扶養費用，縱以內政部公告之97、98、99年度臺
    灣省低收入戶最低生活費，每人每月9,829元計算債務人生
    活必要支出（債務人於聲請清算時主張之生活費用更低於上
    開金額），債務人若非有浪費情事，亦不至於產生上開高額
    負債。況細觀債務人所欠負各家金融機構之信用卡消費明細
    ，債務人於聲請清算前之89年至95年間，於佳慶銀樓、合福
    珠寶銀樓、皇嘉大餐廳、一品傢俱坊、美麗華KTV、香格里
    拉冷飲、大世界、海派均有多筆高額消費，勾稽債務人之日
    常生活所需、當時之收入狀況，上開消費之類型、次數及金
    額，實難謂合理正當。揆諸前揭說明，堪認債務人有因浪費
    致負擔過重債務之情事。
四、綜上，本件債務人有浪費及投機行為致財產顯然減少或負擔
    過重債務之情形已如前述，又債權人等均未同意債務人免責
    ，有各該債權人陳報狀在卷可按，依消費者債務清理條例第
    134條第4款之規定，債務人不得免責，爰裁定如主文。
中    華    民    國    99    年    4    月    30    日
                    民事第三庭法      官  洪嘉蘭
上為正本係照原本作成
如不服本裁定，應於裁定送達後10日內，以書狀向本院提出抗告
，並繳納抗告費新臺幣1千元
中    華    民    國    99    年    4    月    30    日
                              書  記  官  陳昭煌

司法院資訊處製作；財團法人民間司法改革基金會備份。
